臺灣高等法院臺中分院民事判決　100年度家上字第92號
上　訴　人
即被上訴人　蔡翠芬
訴訟代理人　江錫麒律師
　　　　　　張麗琴律師
被 上 訴人
即 上 訴人　嚴火旺
訴訟代理人　賴銘耀律師
上列當事人間請求剩餘財產分配事件，上訴人對於中華民國100
年6月24日臺灣苗栗地方法院99年度婚字第152號第一審判決提起
上訴，本院於100年10月19日言詞辯論終結，判決如下：
    主  文
兩造之上訴均駁回。
第二審訴訟費用由兩造各自負擔。
    事實及理由
一、上訴人即被上訴人蔡翠芬（下稱蔡翠芬）起訴主張：(1)兩造
    於民國七十八年一月十日結婚，婚後育有嚴致幃、嚴靖雯、
    嚴葦庭、嚴建智四名子女，其中僅長子嚴致幃已成年。兩造
    婚後共同居住於苗栗縣通霄鎮五北里鄰五北一一四號。被上
    訴人即上訴人嚴火旺（下稱嚴火旺）婚後嚴格控管蔡翠芬生
    活，要求蔡翠芬儘量少回娘家，下班後不得出門，勿與外人
    交往，蔡翠芬工作收入及未成年子女打工收入、獎助學金均
    應全數交給嚴火旺，再由嚴火旺發給微薄生活費，如有少繳
    ，動輒遭嚴火旺辱罵，甚至拳腳相向。日常生活中嚴火旺口
    出惡言為家常便飯，嚴火旺更於九十一年間染上酗酒惡習，
    時常於酒後藉故發脾氣打罵蔡翠芬及四名子女，曾將蔡翠芬
    反鎖房間內毆打蔡翠芬，並曾於蔡翠芬車禍在家修養無法工
    作時，拒付蔡翠芬生活費，辱罵蔡翠芬為殘廢，驅趕蔡翠芬
    離家。最近九十七年五月十六日深夜，嚴火旺於酒後要求進
    入蔡翠芬房間拿取毛巾，兩造曾於三天前因蔡翠芬未繳薪資
    給嚴火旺而發生爭執，嚴火旺要求蔡翠芬搬離兩造住處，蔡
    翠芬擔心再遭嚴火旺毆打及強拉出門而不敢開門，嚴火旺隨
    即用力敲打房門，大聲辱罵，經報警後由警方護送蔡翠芬離
    開住處，蔡翠芬此後即在外租屋居住，嚴火旺不時以電話騷
    擾蔡翠芬，蔡翠芬遂聲請保護令，經原審法院以九十七年度
    家護字第一０四號核發通常保護令；九十八年度家護聲字第
    十八號裁定延長保護令之有效期間至九十九年六月二十七日
    。蔡翠芬遭受嚴火旺家暴，忍無可忍，且自九十七年五月十
    六日兩造分居已達二年之久，難期維持婚姻，蔡翠芬遂於九
    十九年五月十九日提起離婚訴訟，審理期間，兩造就離婚、
    子女親權之行使及扶養費之給付均已達成和解。(2)坐落苗栗
    縣通霄鎮如附表一編號４至８所示之不動產、苗栗縣苑裡鎮
    附表二所示之不動產均為嚴火旺婚後取得之財產，以公告現
    值計算土地價額，是嚴火旺上開所有不動產於婚後財產現值
    為新台幣（下同）2582萬7120元。再坐落苗栗縣通霄鎮如附
    表一編號１至３所示之不動產為蔡翠芬婚後取得之財產，現
    值為631萬229元。另嚴火旺於苗栗縣苑裡鎮農會所有如附表
    三所示之帳戶，於九十九年五月十九日蔡翠芬起訴之日之餘
    額為12萬5447元，惟其於起訴前五年內，分別於九十九年四
    月八日、同年月六日、同年二月二十二日、同年一月二十九
    日提領現金100萬元、132萬元、10萬元、14萬元，依民法第
    一千零三十條之三之規定，上開各筆提領款項均應追加計算
    為婚後財產，因此應列入婚後財產之現金數額應為268萬547
    7元。嚴火旺雖辯稱上開領款用於家用及購買農機、繳納稅
    捐、償還六姐債務云云，然僅據其提出通霄農機行之收據四
    紙為證，惟蔡翠芬否認為真正。況嚴火旺家產千萬，所提領
    款項係定期存款轉活期存款，無向其六姐或他人舉債之必要
    ，其辯解不符常情。(3)依嚴火旺所稱其於七十八年至九十八
    年間婚後共有1138萬2622元之收入，折計每月收入僅為4萬5
    169元，果無蔡翠芬之共同努力及四名子女受逼課外工作賺
    錢，由嚴火旺收取坐享漁利，單以嚴火旺之上開薪資，猶須
    扶養四名子女之生活費及教育費用，如何能購得本件田產？
    況蔡翠芬及子女從事之工作多為勞動工作，無法自雇主取得
    扣繳憑單，嚴火旺僅以扣繳憑單之金額，比較兩造之婚後所
    得，顯非正確。況民法第一千零三十條之一第二項所稱之「
    顯失公平」，亦非以扣繳憑單為據，而係對夫妻家庭共同生
    活之實質付出為考量，嚴火旺以此脫免平均分配剩餘財產之
    法定義務，顯非可取。是蔡翠芬得依民法第一千零三十條之
    一之規定向嚴火旺請求之剩餘財產分配之金額為1110萬1169
    元等語。起訴聲明求為判決：(一)嚴火旺應給付蔡翠芬1110萬
    1169元，及自起訴補正狀繕本送達之翌日即九十九年七月三
    十日起至清償日止，依年利率百分之五計算之利息。(二)訴訟
    費用由嚴火旺負擔。(三)蔡翠芬願供擔保，請准宣告假執行；
    於本院(甲)上訴聲明求為判決：(一)原判決關於駁回下開第二項
    聲明部分廢棄。(二)嚴火旺應再給付蔡翠芬128萬元，及自九
    十九年七月三十日起至清償日止，依年利率百分之五計算之
    利息。(三)第二審訴訟費用由嚴火旺負擔。(四)願供擔保請准宣
    告假執行；(乙)答辯聲明求為判決：(一)上訴駁回，(二)第二審訴
    訟費用由上訴人嚴火旺負擔（原審判准嚴火旺應給付蔡翠芬
    916萬4744元本息，其餘請求駁回，蔡翠芬對其敗訴之128萬
    元本息部分上訴，其餘末據聲明不服，此部分應已確定；嚴
    火旺對其敗訴之458萬2372元本息部分上訴，其餘部分未據
    聲明不服，上開未據聲明不服部分應已確定）。
二、被上訴人即上訴人嚴火旺則以：(1)蔡翠芬於九十九年五月十
    九日提起本件訴訟時，嚴火旺於苗栗縣苑裡鎮農會之存款為
    12萬5447元，是計算嚴火旺之婚後財產，自當以上開存款數
    額為準。蔡翠芬固主張嚴火旺在苑裡鎮農會之存款，應加計
    回溯至九十九年一月一日為止，然查：嚴火旺於九十九年
    一月二十九日提領14萬元，係因農曆春節期間，須採辦年貨
    、禮品、增加生活開銷，而提領現金作為家用。嚴火旺於
    九十九年二月二十二日提領10萬元，係因曳引機及插秧機故
    障，須送請農機行修理，而提領支付修理費。嚴火旺於九
    十九年四月六日提領132萬元，其中82萬元用於購買曳引機
    75萬元，圓盤犁一組2萬元，耕耘部後部整平器一組5萬元，
    其餘50萬元用於繳納各項稅捐及各項家用。嚴火旺於九十
    九年四月八日提領100萬元，其中50萬元用於償還九十七年
    十二月至九十八年十月間陸續向六姐嚴文伶借貸計50萬元作
    為增建住家二樓，其餘款項，有部分用於償還對其他姊姊之
    借款債務，及支出日常家用。又民法第一千零三十條之三第
    三項固規定，夫或妻為減少他方對於剩餘財產之分配，而於
    法定財產制關係消滅前五年內處分其婚後財產者，應將該財
    產追加計算，視為現存之婚後財產，惟上開規定係就夫或妻
    專為減少他方對於剩餘財產之分配目的，而故意處分其婚後
    財產而言，本件嚴火旺提領上開農會存款，均有特定用途，
    非專為減少蔡翠芬對於剩餘財產之分配，自不得比附援引上
    開規定，將嚴火旺於起訴前之存款亦追加計算剩餘財產。況
    蔡翠芬自九十七年五月十六日離家出走，並向原審法院聲請
    核發通常保護令，嚴火旺根本不知其行蹤，亦不敢探問蔡翠
    芬去向，蔡翠芬更從未與嚴火旺聯絡，嚴火旺本來十分期待
    保護令於九十九年六月二十七日失效後，蔡翠芬能偕同子女
    自動返家團圓，嚴火旺顯然無從預期蔡翠芬會在保護令屆期
    失效前即於九十九年五月十九日向法院提起本件訴訟，自不
    可能在蔡翠芬起訴前，故意為減少蔡翠芬對於剩餘財產分配
    之舉，蔡翠芬之主張，顯有誤解。(2)如附表一編號１至３所
    示之不動產，均係嚴火旺於七十八年五月一日與訴外人即嚴
    火旺長兄嚴木川析分家產時，自父母分得之祖產，再由嚴火
    旺事後借名登記予蔡翠芬，該部分土地係嚴火旺無償取得之
    祖產，且僅暫時借名登記予蔡翠芬名下，蔡翠芬自應返還予
    嚴火旺，不得列入剩餘財產分配及計算。如附表一編號４至
    ８所示之不動產，係嚴火旺析分家產無償取得之祖產，亦不
    應列入剩餘財產計算及分配。如附表二所示之不動產，固為
    嚴火旺婚後取得之財產，而應列入剩餘財產分配。惟因兩造
    婚後均各自持續工作，嚴火旺自七十八年至九十八年止，共
    計薪資收入1138萬2622元，此有嚴火旺婚後收入一覽表及扣
    繳憑單可憑，以上收入尚不包括嚴火旺耕作所得及為人修車
    所賺取之外快，而蔡翠芬自七十八年至九十八年為止，收入
    僅265萬2693元，嚴火旺婚後收入高於蔡翠芬甚多，考量兩
    造收入對家庭貢獻度相較極為懸殊，平均分配剩餘財產顯失
    公平，應調整蔡翠芬之分配額為四分之一等語，資為抗辯。
    於本院(甲)上訴聲明求為判決：(一)原判決第一、三、四項除免
    為假執行部分外，關於命嚴火旺給付蔡翠芬超過458萬2372
    元及其法定利息與該部分假執行宣告暨命負擔該部分訴訟費
    用之裁判均廢棄。(二)上開廢棄部分，蔡翠芬在第一審之訴及
    其假執行之聲請均駁回。(三)第一二審訴訟費用均由蔡翠芬負
    擔。(乙)答辯聲明求為判決：(一)上訴駁回，(二)第二審訴訟費用
    由上訴人蔡翠芬負擔。
三、本件不爭執事項：
(一)、兩造於七十八年一月十日結婚，婚後育有嚴致幃、嚴靖雯、
    嚴葦庭、嚴建智四名子女，其中僅嚴致幃已成年。兩造婚後
    共同居住於苗栗縣通霄鎮五北里五北一一四號，嗣後蔡翠芬
    因遭受嚴火旺實施家庭暴力，聲請保護令，經原審法院以九
    十七年度家護字第一０四號核發通常保護令，嗣經蔡翠芬聲
    請延長保護令，經原審法院以九十八年度家護聲字第十八號
    裁定延長保護令之有效期間至九十九年六月二十七日止。而
    蔡翠芬自九十七年五月十六日即遷出兩造住處在外租屋居住
    ，此後兩造分居迄今，蔡翠芬於九十九年五月十九日提起本
    件離婚訴訟，嗣於一百年二月十七日於法院成立和解離婚。
(二)、兩造未以契約訂立夫妻財產制。如附表一編號１至３所示之
    不動產，為嚴火旺無償取得之祖產，借名登記予蔡翠芬名下
    。又如附表一編號４至８所示之不動產，為嚴火旺析分家產
    時無償取得之祖產。再如附表二所示之不動產，為嚴火旺有
    償取得之婚後財產。
(三)、兩造同意以公告現值計算兩造婚後財產土地部分之價值。
(四)、嚴火旺另有苗栗縣苑裡鎮農會帳戶存款如附表三，於蔡翠芬
    九十九年五月十九日起訴時，嚴火旺帳戶存款餘額為12萬54
    47元，另嚴火旺分別於九十九年四月八日、同年月六日、同
    年二月二十二日、同年一月二十九日提領現金100萬元、132
    萬元、10萬元、14萬元。
(五)、兩造同意以如附表一至附表三所示之財產，為本件認定剩餘
    財產分配之範圍，其餘部分之財產，不予列入。
(六)、兩造均無債務。
(七)、以上事實，為兩造所不爭執，並有蔡翠芬所提出之戶籍謄本
    、民事通常保護令、民事裁定書、土地登記簿謄本，及原審
    法院依職權調閱嚴火旺所有苑裡鎮農會之往來交易明細表等
    資料為證，自堪信為真實，本院自得採為判決之基礎。
四、本件爭執事項：
(一)、本件夫妻剩餘財產之差額為何？
(二)、嚴火旺主張，自七十八年至九十八年止，兩造於婚後之收入
    狀況，嚴火旺高於蔡翠芬甚多，考量兩造收入對家庭貢獻度
    相較極為懸殊，平均分配剩餘財產顯失公平，應調整蔡翠芬
    之分配額為四分之一，是否有理由？
五、得心證之理由：
(一)、本件夫妻剩餘財產之差額為何？蔡翠芬主張：伊遭受嚴火旺
    家暴而忍無可忍，且自九十七年五月十六日兩造分居已達二
    年之久，難期維持婚姻，遂於九十九年五月十九日提起離婚
    訴訟，並兩造就離婚、子女親權之行使及扶養費之給付均已
    達成和解在案。又如附表一編號４至８、附表二所示之不動
    產，及如附表三所示之帳戶，嚴火旺於婚後財產現值為2851
    萬2567元，是伊得依民法第一千零三十條之一之規定向嚴火
    旺請求剩餘財產分配之二分之一（一審判准916萬4744元本
    息，於本審請求再給付128萬元本息）等語；此為嚴火旺所
    否認，並以前揭情詞置辯。經查：
(1)、按夫妻未以契約訂立夫妻財產制者，除本法另有規定外，以
    法定財產制為其夫妻財產制。又法定財產制關係消滅時，夫
    或妻現存之婚後財產，扣除婚姻關係存續所負債務後，如有
    剩餘，其雙方剩餘財產之差額，應平均分配。但下列財產不
    在此限：一因繼承或其他無償取得之財產。二慰撫金。再夫
    妻現存之婚後財產，其價值計算以法定財產制關係消滅時為
    準。但夫妻因判決而離婚者，以起訴時為準，民法第一千零
    五條、第一千零三十條之一第一項、第一千零三十條之四第
    一項分別定有明文。次按，民法第一千零三十條之一第一項
    前段之規定，係於七十四年六月三日公布，同年月五日生效
    ，而同上開日期修正公布生效之民法親屬編施行法第一條後
    段規定：「關於親屬之事件，其在民法親屬編修正前發生者
    ，除該施行法有特別規定外，不適用修正後之規定」。又中
    華民國九十一年民法親屬編修正前適用聯合財產制之夫妻，
    其特有財產或結婚時之原有財產，於修正施行後視為夫或妻
    之婚前財產；婚姻關係存續中取得之原有財產，於修正施行
    後視為夫或妻之婚後財產，民法親屬編施行法第六條之二定
    有明文，而依其立法理由即謂：修正前夫或妻在聯合財產制
    （即法定財產制）之所有財產區分為特有財產與原有財產，
    其中特有財產及結婚時之原有財產，係不列入剩餘財產之分
    配，修正後之法定財產制，係將夫或妻之財產區分為婚前財
    產與婚後財產，其中婚前財產亦為不列入剩餘財產之分配，
    修正後之法定財產制，係將夫或妻之財產區分為婚前財產與
    婚後財產，其中婚前財產亦為不列入剩餘財產分配之財產，
    為保障人民之既得權益，並使現存之法律關係得順利過渡至
    法律修正施行之後，爰增訂修正前結婚而婚姻關係尚存續夫
    妻之特有財產及結婚時之原有財產，仍得排除於剩餘財產分
    配之列，至於婚姻關係存續期間取得之原有財產，則仍列入
    分配，是上開條文之規範，僅係針對修正施行前採用法定財
    產制之夫妻，其過渡至修正後繼續採用法定財產制時，就修
    正前本不應列入剩餘財產分配之財產名稱，由「特有財產或
    結婚時之原有財產」，變更為「婚前財產」；得列入剩餘財
    產分配之財產名稱，由「婚姻關係存續中取得之原有財產」
    ，變更為「婚後財產」，至於財產範圍完全不受影響。則依
    上開說明，剩餘財產之計算為：婚後財產－婚後負債－因繼
    承取得之財產－因無償取得之財產－慰撫金＝各自之剩餘財
    產（負數以零計算）；（剩餘財產多者－剩餘財產較少者）
    ２＝平均分配額（剩餘財產少者得向多者請求剩餘財產分
    配之數額）。
(2)、蔡翠芬主張：兩造於七十八年一月十日結婚，婚後育有四名
    子女，其中僅嚴致幃已成年，又伊遭受嚴火旺家暴而忍無可
    忍，且自九十七年五月十六日兩造分居已達二年之久，難期
    維持婚姻，遂於九十九年五月十九日提起離婚訴訟，並兩造
    就離婚、子女親權之行使及扶養費之給付均已達成和解在案
    等語，經查，兩造於七十八年一月十日結婚，婚後育有嚴致
    幃、嚴靖雯、嚴葦庭、嚴建智四名子女，其中僅嚴致幃已成
    年，此有蔡翠分所提出之戶籍謄本附卷可查（見原審卷第(一)
    宗第五至六頁）。又兩造婚後共同居住於苗栗縣通霄鎮五北
    里五北一一四號，嗣後蔡翠芬因遭受嚴火旺實施家庭暴力，
    聲請保護令，經原審法院以九十七年度家護字第一０四號核
    發通常保護令，嗣經蔡翠芬聲請延長保護令，經原審法院以
    九十八年度家護聲字第十八號裁定延長保護令之有效期間至
    九十九年六月二十七日止，而蔡翠芬自九十七年五月十六日
    即遷出兩造住處在外租屋居住，此後兩造分居迄今，蔡翠芬
    於九十九年五月十九日提起本件離婚訴訟，嗣於一百年二月
    十七日於法院成立和解離婚，此為嚴火旺所不爭執，並有蔡
    翠芬所提出之民事通常保護令、民事裁定書，及原審法院卷
    附和解筆錄（見原審卷第(一)宗第七至十五、一八四頁正反面
    ），是蔡翠芬上開主張，自應堪信為真實。
(3)、又蔡翠芬於婚後財產有坐落苗栗縣通霄鎮如附表一所示編號
    １至３之不動產，惟蔡翠芬並不爭執上開如附表一所示編號
    １至３之不動產，係為嚴火旺無償取得之祖產，並借名登記
    於蔡翠芬名下（見原審卷第(二)宗第三頁），則依上開說明，
    自不應列入蔡翠芬之剩餘財產。
(4)、再兩造於婚後並未以契約約定夫妻財產制，應以法定財產制
    為其夫妻財產制，並以一百年二月十七日為其等法定財產制
    關係消滅，計算剩餘夫妻財產差額之時點。再兩造同意以如
    附表一至附表三所示之財產，為本件認定剩餘財產分配之範
    圍，其餘部分之財產，不予列入，且兩造均無債務（見本院
    卷第三十五頁反面）。經查，嚴火旺現存之婚後財產，於不
    動產部分有：坐落苗栗縣通霄鎮如附表一所示編號４至８
    之不動產；坐落苗栗縣苑裡鎮如附表二所示之不動產（見
    原審卷第(一)宗第六十二至七十二之一頁），惟其中坐落苗栗
    縣通霄鎮如附表一所示編號４至８之不動產，係為嚴火旺無
    償取得之祖產，此有嚴火旺所提出之家產分配合約書附卷可
    稽（見原審卷第(一)宗第一０九至一一一頁），且為蔡翠分所
    不爭執（見原審卷第(二)宗第三頁），則依上開說明，嚴火旺
    所有坐落苗栗縣通霄鎮如附表一所示編號４至８之不動產，
    自不應列入剩餘財產之計算。又坐落苗栗縣苑裡鎮附表二所
    示編號１至７之不動產，則為嚴火旺婚後取得有償財產，此
    為兩造所不爭執（見原審卷第(二)宗第三頁），則依上開說明
    ，自應列入剩餘財產之分配。再蔡翠芬於九十九年五月十九
    日提起本件離婚訴訟，嗣於一百年二月十七日於法院成立和
    解離婚，則兩造法定財產制關係因成立訴訟上和解而歸於消
    滅，是坐落苗栗縣苑裡鎮附表二所示之不動產價值之計算，
    應以起訴時為準，而兩造均同意以公告現值計算上開不動產
    之價值（見原審卷第(二)宗第三頁），從而嚴火旺所有坐落苗
    栗縣苑裡鎮附表二所示之不動產之價值，總計為1820萬4040
    元。
(5)、蔡翠芬主張：嚴火旺於起訴前五年內，即分別於九十九年四
    月八日、同年月六日、同年二月二十二日、同年一月二十九
    日提領現金100萬元、132萬元、10萬元、14萬元（如附表三
    ），依民法第一千零三十條之三之規定，上開各筆提領款項
    均應追加計算為婚後財產等語，此為嚴火旺雖不否認於上開
    期日提領現金，惟辯稱係供日常生活所需，或償還借貸，或
    購買或修理農機所用等語置辯。經查：
１、按夫或妻為減少他方對於剩餘財產之分配，而於法定財產制
    關係消滅前五年內處分其婚後財產者，應將該財產追加計算
    ，視為現存之婚後財產，民法第一千零三十條之三第一項前
    段定有明文。而增訂此條文之立法理由，乃係為避免夫妻之
    一方以減少他方對剩餘財產之分配為目的，而任意處分其婚
    後財產，致生不公平，爰明定法定財產制關係消滅前五年內
    處分之該部分財產應追加計算其價額，視為現存之婚後財產
    （見該法條立法理由）。
２、蔡翠芬於九十九年五月十九日起訴時，嚴火旺於苑裡鎮農會
    00000000000000000帳號內之存款餘額為
    12萬5447元，此有嚴火旺所提出之苑裡鎮農會活期存款存摺
    為證（見原審卷第(一)宗第一０七至一０八頁），且為蔡翠芬
    所不爭執（見原審卷第(二)宗第三頁）。又蔡翠芬亦自承於九
    十七年五月十六日即已搬出兩造共同生活之處所，迄今未曾
    返家，幾未與嚴火旺聯絡，提起離婚訴訟前，因懼怕嚴火旺
    亦不敢通知等語（見原審卷第(一)宗第三、一六八至一七三頁
    ），是蔡翠芬自九十七年五月十六日離家後，迄至提起本件
    訴訟止，已近二年期間未曾與嚴火旺往來，且蔡翠芬亦未告
    知或與嚴火旺協談離婚事宜，從而尚難認嚴火旺已知悉蔡翠
    芬將提起離婚訴訟而預先處分財產。再參以原審法院於九十
    七年八月二十八日對依蔡翠芬之聲請而對嚴火旺核發九十七
    年度家護字第一０四號民事通常保護令，並於九十八年八月
    四日依蔡翠芬之聲請而裁定延長上開民事通常保護令之有效
    期間至九十九年六月二十七日日止（見原審卷第(一)宗第七至
    十五頁），是若嚴火旺認兩造婚姻關係終將破裂而難以維持
    ，興起減少婚後財產之念，則早於民事通常保護令核發後，
    或裁定延長後即得處分婚後財產，毋庸遲至蔡翠芬起訴前數
    月始處分其婚後財產。況嚴火旺婚後財產如附表一編號４至
    ８、附表二所示之不動產，計十二筆，價值逾2582萬7120元
    ，亦全數未移轉或設定抵押權於他人，從而尚難認嚴火旺有
    何脫產以規避蔡翠芬剩餘財產分配請求之意圖。再嚴火旺於
    九十九年四月間分別提領之大額存款100萬元、132萬元部分
    ，亦提出購買曳引機等農具之單據為證（見原審卷第(二)宗第
    三十二頁），雖金額與提領金額未盡相符，惟支出上開金錢
    或為家用、或因農耕曳引機及插秧機故障送修費、繳納各項
    稅捐及償還其六姐嚴文伶借貸等，均屬兩造未糾紛前之無預
    防性之支出，雖未留全證據，但尚屬家庭開支之一部分，否
    則如嚴火旺有故意減少他方對於剩餘財產之分配，則何以附
    表三仍留有12萬5447元，竟未全數領走？益見嚴火旺並無故
    意減少他方對於剩餘財產之分配，應堪確認。是嚴火旺起訴
    前於九十九年四月八日、同年月六日、同年二月二十二日、
    同年一月二十九日提領現金100萬元、132萬元、10萬元、14
    萬元，尚難認係為減少蔡翠芬對於剩餘財產之分配而為處分
    財產，從而蔡翠芬上開主張，難謂可採。
(6)、基上，依民法第一千零三十條之一第一項前段規定，蔡翠芬
    與嚴火旺就上開剩餘財產之差額應平均分配，即蔡翠芬得向
    嚴火旺請求916萬4744元之剩餘財產分配（計算式：｛00000
    000元＋125447元－0元｝2＝0000000元，元以下四捨五入
    ）。
(二)、嚴火旺主張自七十八年至九十八年止，兩造於婚後之收入狀
    況，嚴火旺高於蔡翠芬甚多，考量兩造收入對家庭貢獻度相
    較極為懸殊，平均分配剩餘財產顯失公平，應調整蔡翠芬之
    分配額為四分之一，是否有理由？嚴火旺辯稱：伊自七十八
    年至九十八年止，共計薪資收入1138萬2622元，且上開收入
    尚不包括伊耕作所得及為人修車所賺取之外快，而蔡翠芬自
    七十八年至九十八年為止，收入僅265萬2693元，伊婚後收
    入高於蔡翠芬甚多，考量兩造收入對家庭貢獻度相較極為懸
    殊，平均分配剩餘財產顯失公平，應調整蔡翠芬之分配額為
    四分之一等語，此為蔡翠芬所否認，並以前詞置辯。經查：
(1)、按依民法第一千零三十條之一第一項規定，平均分配顯失公
    平者，法院得調整或免除其分配額，民法第一千零三十條之
    一第二項定有明文。而增訂此條文之立法理由，乃係因法定
    財產關係消滅時，以夫妻雙方剩餘財產之差額，平均分配，
    方為公平，亦所以貫徹男女平等之原則。例如夫在外工作，
    或經營企業，妻在家操持家務、教養子女，備極辛勞，使夫
    得無內顧之憂，專心發展事業，其因此所增加之財產，不能
    不歸功於妻子之協力，則其剩餘財產，除因繼承或其他無償
    取得者外，妻自應有平均分配之權利，反之夫妻易地而處，
    亦然。爰增設本條第一項之規定。惟夫妻一方有不務正業，
    或浪費成習等情事，於財產之增加並無貢獻者，自不能使之
    坐享其成，獲得非分之利益。此際如平均分配，顯失公平，
    應由法院酌減其分配額或不予分配。爰增設第二項。
(2)、嚴火旺辯稱：伊自七十八年至九十八年止，共計薪資收入11
    38萬2622元，且上開收入尚不包括伊耕作所得及為人修車所
    賺取之外快，而蔡翠芬自七十八年至九十八年為止，收入僅
    265萬2693元，伊婚後收入高於蔡翠芬甚多，考量兩造收入
    對家庭貢獻度相較極為懸殊，平均分配剩餘財產顯失公平，
    應調整蔡翠芬之分配額為四分之一等語，經本院審酌嚴火旺
    多年來持續工作，累積賺取1138萬2622元之收入，此有嚴火
    旺所提出之收入一覽表及扣繳憑單為證（見原審卷第(一)宗第
    一一二至一二四頁），而嚴火旺亦稱伊業餘時間尚為人耕作
    、修車賺取外快，固屬勤勞持家，對家計收入極有貢獻。惟
    兩造生育四名子女，於嚴火旺工作養家，幾無時間照料子女
    ，疏於與子女互動之情形下，則蔡翠芬撫育、照顧、教養子
    女，處理家務，侍奉嚴火旺長輩，使嚴火旺得以無後顧之憂
    ，專心致力於工作謀生，且與嚴火旺同舟共濟，勤儉持家，
    未有浪費家財之舉，致使嚴火旺得以累積財富，連年購置田
    產，蔡翠芬對家庭之貢獻度，實不可謂低。況依嚴火旺所提
    出之蔡翠芬婚後收入一覽表（見原審卷第(一)宗第一二五至一
    三五頁），可知蔡翠芬於婚後七十八年至七十九年均有薪資
    收入，而八十五年至九十六年、九十八年歷年均有薪資收入
    ，至於八十年至八十四年間雖無收入，惟觀之蔡翠芬陸續於
    七十八年、八十年、八十一年、八十二年分別生育四名子女
    ，此有戶籍謄本附卷可憑（見原審卷第(一)宗第五至六頁），
    則上開期間，正值蔡翠芬生育、養育四名稚齡子女期間，直
    至八十五年間，蔡翠芬隨即投入職場辛勞工作，且嚴火旺亦
    不否認蔡翠芬工作薪資、子女打工之薪資幾乎全數交由嚴火
    旺收取、處分，足見蔡翠芬對家計之維持，對子女之照料，
    對於嚴火旺辛勞工作之體恤，對於實踐為人妻、為人母應盡
    之責均已竭盡心力，嚴火旺方得以每月數萬元之薪資，逐年
    累積財富，坐擁多筆田產，享有安定富足之生活，縱然兩造
    之夫妻情分已盡，亦不應低估蔡翠芬對婚姻及兩造家庭多年
    辛勞操持家務及養育四名子女之貢獻，是本院審酌上情，認
    蔡翠芬盡心盡力維繫家庭，除撫育子女，操持家務外，亦長
    年外出謀職，為家庭增加收入，對於嚴火旺財產之逐年增加
    實功不可沒，是以蔡翠芬請求分配兩造之剩餘財產差額之二
    分之一，對嚴火旺並無顯失公平之情形，從而嚴火旺上開所
    辯本件剩餘財產差額平均分配顯失公平，應調整蔡翠芬分配
    額為四分之一等語，為不足採。
六、綜上所述，蔡翠芬依民法第一千零三十條之一第一項之規定
    ，本於剩餘財產分配之法律關係，請求嚴火旺給付916萬474
    4元，及自起訴補正狀繕本送達之翌日即九十九年七月三十
    日起至清償日止，按年息百分之五計算之法定遲延利息，於
    法有據，應予准許；逾此部分之請求，則於法無據，不應准
    許。是則原審就上開准許部分為蔡翠芬勝訴判決，並依兩造
    陳明以供擔保為條件准免假執行之宣告，經核於法並無不合
    。兩造上訴論旨，蔡翠芬就上開不應准許部分，請求嚴火旺
    再給付128萬元本息，及嚴火旺對上開准許部分，請求就其
    中458萬2372元本息部分予廢棄改判，均為無理由，應予駁
    回。
七、本件事證已臻明確，兩造其餘攻擊防禦及舉證，與判決結果
    不生影響，爰不另一一論述。
八、據上論結，本件兩造之上訴均為無理由，依民事訴訟法第四
    百四十九條第一項、第七十九條，判決如主文。
中    華    民    國   100    年    10    月    31    日
                民事第六庭    審判長法  官  袁再興
                                    法  官  吳惠郁
                                    法  官  盧江陽
以上正本係照原本作成。
上訴人蔡翠芬不得上訴，嚴火旺得上訴。
如對本判決上訴，須於收受判決送達後20日內向本院提出上訴書
狀，其未表明上訴理由者，應於提出上訴後20日內向本院提出上
訴理由書（須按他造人數附具繕本）。
上訴時應提出委任律師為訴訟代理人之委任狀。具有民事訴訟法
第466條之1第1項但書或第2項之情形為訴訟代理人者，另應附具
律師及格證書及釋明委任人與受任人有該條項所定關係之釋明文
書影本。如委任律師提起上訴者，應一併繳納上訴審裁判費。
                                    書記官  陳麗玉
中    華    民    國   100    年    10    月    31    日
                                                      Ｓ